【裁判字號】    94,訴,407
【裁判日期】    950630
【裁判案由】    塗銷所有權移轉登記等
【裁判全文】
臺灣高雄地方法院民事判決               94年度訴字第407號
原      告  甲○○
訴訟代理人  乙○○○
訴訟代理人  衛佐邦    律師
被      告  丁○○
訴訟代理人  己○○○
被      告  丙○○
當事人間請求塗銷所有權移轉登記等事件，本院於民國95年6 月
28日言詞辯論終結，判決如下：
    主  文
被告丁○○應給付原告新臺幣捌拾萬元，及自民國九十四年一月
二十五日起至清償日止，按週年利率百分之五計算之利息。
原告其餘之訴駁回。
訴訟費用由被告負擔百分之五十四，餘由原告負擔。
本判決第一項於原告以新臺幣貳拾柒萬元為被告供擔保後，得假
執行。但被告如以新臺幣捌拾萬元為原告預供擔保，得免為假執
行。
原告其餘假執行之聲請駁回。
    事實及理由
一、原告主張：
    (一)被告丁○○於民國86年8 月30日向原告借款新臺幣（下同
      ）1,500,000 元，並將坐落高雄縣美濃鎮○○段87之92地
      號土地，面積107 平方公尺，權利範圍全部，暨其上建物
      門牌號碼高雄縣美濃鎮○○路○ 段395 號建物（下稱系爭
      土地及建物）之所有權狀，交予原告保管。雙方約定借款
      期限2 個月，嗣期限屆滿後，被告丁○○先後清償
      200,000 元及500,000 元，尚有800,000 元仍未清償。爰
      依消費借貸之法律關係，請求被告返還800,000 元，及自
      94年1 月25日起至清償日止，按週年利率百分之5 計算之
      利息。
    (二)另被告丁○○與原告約定，願意給付原告與原告向高雄縣
      美濃鎮農會（下稱美濃鎮農會）貸款而繳納予美濃鎮農會
      之利息相同金額之款項，詎被告丁○○並未依約給付原告
      與原告向高雄縣美濃鎮農會貸款而自92年6 月30日起至93
      年4 月30日繳納予美濃鎮農會之利息相同金額之款項，爰
      依契約之法律關係，請求被告給付156,924 元，及自94年
      1 月25日起至清償日止，按週年利率百分之5 計算之利息
      。
    (三)被告丁○○向原告借款後，竟於91年9 月6 日以其所有之
      系爭土地及建物業於91年7 月23日出賣予被告丙○○為由
      ，申請將系爭土地及建物之所有權移轉登記予被告丙○○
      ，經高雄縣美濃地政事務所以91年美登字第39980 號收件
      ，於90年9 月6 日所有權移轉登記完竣。被告丁○○乃將
      系爭土地及建物，無償移轉予被告丙○○，被告2 人間就
      系爭土地及建物所為無償之債權行為及物權行為，有害及
      債權，爰依民法第244 條第1 項之規定，訴請撤銷被告2
      人間針對系爭土地及建物所為之債權行為及物權行為，並
      依同條第4 項之規定，訴請被告丙○○塗銷系爭土地及建
      物所有權移轉登記。
    (四)並聲明：求為判決(1)被告丁○○應給付原告956,924 元，
      及自94年1 月25日起至清償日止，按週年利率百分之5 計
      算之利息，並願擔保請准宣告假執行。(2)被告丁○○、丙○○間於91年7 月23日就系爭土地及建物所為之債權行為
      ，與於91年9 月4 日經高雄縣美濃鎮地政事務所以91 年
      美登字第39980 號收件就系爭土地及建物所為之所有權移
      轉登記行為，均應予撤銷。(3)被告丙○○應將高雄縣美濃
      鎮地政事務所於91年9 月4 日收件就系爭土地及建物所為
      之所有權移轉登記予以塗銷。
二、被告丁○○、丙○○辯稱：被告丁○○未向原告借款或將系
    爭土地及建物之所有權狀交予被告，鍾依融（原名鍾涵、鍾
    鳳珍）亦未向原告借款，原告之主張均不實在。另原告並非
    系爭土地及建物所有權移轉登記之被害人，不能主張塗銷系
    爭土地及建物所有權移轉登記。被告丙○○另辯以：原告對
    於被告丁○○並無債權存在，並未害及原告之債權等語。並
    聲明：求為判決駁回原告之訴及假執行之聲請，如受不利之
    判決，願供擔保請准宣告假執行。
三、兩造不爭執事項：
  (一)被告丁○○於91年7 月23日將系爭土地及建物贈與被告丙○○，並於91年9 月6 日乃以其所有之系爭土地及建物業於91
    年7 月23日出賣予被告丙○○為由，申請將系爭土地及建物
    之所有權移轉登記予被告丙○○，經高雄縣美濃地政事務所
    以91年美登字第39980 號收件，於90年9 月6 日所有權移轉
    登記完竣。被告2 人間於上揭時日，就系爭土地及建物所為
    之債權行為及所有權移轉登記之物權行為，均係無償行為。
  (二)原告前於92年5 月16日曾至高雄縣警察局旗山分局美濃分駐
    所制作筆錄，對於被告丁○○、丙○○提出詐欺及偽造文書
    之告訴。
四、本件之爭點：
  (一)原告依消費借貸之法律關係，請求被告丁○○給付800,000
    元，及自94年1 月25日起至清償日止，按週年利率百分之5
    計算之利息，有無理由？
  (二)原告依契約之法律關係，請求被告丁○○給付156,924 元，
    及自94年1 月25日起至清償日止，按週年利率百分之5 計算
    之利息，有無理由？
  (三)原告依民法第244 條第1 項之規定，訴請撤銷被告2 人間針
    對系爭土地及建物所為之債權行為及物權行為，並依同條第
    4 項之規定，訴請被告丙○○塗銷系爭土地及建物所有權移
    轉登記，有無理由？
五、得心證之理由：
  (一)原告依消費借貸之法律關係，請求被告丁○○給付800,000
    元，及自94年1 月25日起至清償日止，按週年利率百分之5
    計算之利息，有無理由？
    1.原告主張被告丁○○於86年8 月30日向原告借款
      1,500,000 元，雙方約定借款期限2 個月，嗣期限屆滿後
      ，被告丁○○先後清償200,000 元及500,000 元，尚有
      800,000 元仍未清償，為被告丁○○所否認，辯稱：伊未
      向原告借款，原告之主張並不實在云云。經查：
      (1)被告丁○○於臺灣高雄地方法院檢察署92年度偵字第21
        570 號案件偵查中，檢察官詰之是否向原告借貸
        1,500,000 元仍未清償時，陳稱：「我有收到
        1,500,000 元，是拿給我女兒用」等語（參見92年11月
        28日訊問筆錄，上開偵查案卷第6 頁），嗣於檢察官質
        以如何清償時，陳述：「希望1 次還5,000 元，無法1
        次還清，而且也還了200,000 元」等語（參見93年4 月
        28日訊問筆錄，上開偵查案卷第73頁反面），衡諸常情
        ，若被告鍾光兆並未向原告借款，豈有於檢察官訊問有
        無借貸時，陳稱收受1,500,000 元，並於檢察官訊問如
        何清償時，自陳業已清償200,000 元之理？
      (2)證人即被告丁○○之妻己○○○因原告指訴被告丁○○
        向原告借款1,500,000 元而未清償，遭致被告丁○○、
        丙○○及證人己○○○詐欺，而前往高雄縣政府警察局
        旗山分局制作筆錄時，證稱：「我未曾向甲○○借錢，
        是我先生丁○○向甲○○借錢，給我女兒鍾涵用的」等
        語。證人戊○○於本院言詞辯論時亦證稱：甲○○曾經
        告知，業已借貸1,500,000 元予丁○○，丁○○將於2
        個月後返還等語。核與原告主張被告丁○○向其借款
        1,500,000 元，雙方約定借款期限2 個月之事實相符。
      (3)參以被告丁○○於本院審理中先具狀陳稱：「原告所稱
        之借款為本人長女鍾涵與原告之間的借貸關係與本人無
        關」云云（參見被告丁○○於94年9 月16日提出之民事
        補充狀，本院卷第149 頁），再具狀陳述：「……此項
        借款為原告伊妻乙○○○主動提出，可由本人長女鍾涵
        向原告甲○○借款1,500,000 元。……此與本人對此案
        件一貫主張一致」（參見被告丁○○於95年1 月16 日
        提出之民事補充證據狀，本院卷第209 頁），於本院訊
        問時，改稱：伊未向甲○○借款，鍾依融亦不知此事，
        係伊女之同居人梁姓男子向甲○○借款，甲○○自願借
        款予該梁姓男子，伊並未拿到1,500,000 元云云（參見
        本院95年3 月29日言詞辯論筆錄，本院卷第228 頁），
        前後陳述反覆不一，益徵被告丁○○上開辯解，無非臨
        訟杜撰之詞，不足採憑。
      (4)至證人己○○○於本院言詞辯論時雖另證稱：款項係鍾
        依融所借，亦係鍾依融使用云云，且訴外人鍾依融於89
        年10月8 日出具之備忘錄1 紙，其上記載「本人鍾涵為
        償還私人債務，曾承李義安姑丈幫忙，自美濃農會借款
        新臺幣1,500,000 元支應」等語，而原告所提出之收據
        1 紙，亦上亦記載「91年9 月27日鍾鳳珍償還200,000
        元正，尚剩餘1,300,000 元正，特立此證明」等語。然
        查，證人己○○○於本院言詞辯論時所為之上開證言，
        核與其於警詢中所為之前揭證言不符，應係事後迴護被
        告丁○○之詞，不足採信。次查，上開備忘錄1 紙，原
        係訴外人鍾依融片面所制作，其內容是否確與事實相符
        ，已非無疑，且訴外人鍾依融與被告丁○○乃骨肉至親
        ，原不免偏頗迴護，況依證人己○○○於警詢中所述，
        被告丁○○向原告所借款項乃交予訴外人鍾依融使用，
        訴外人鍾依融非無因對其父被告丁○○為其向原告借款
        ，負擔上開債務而內疚，為免除其父被告丁○○之債務
        ，故為上開記載之可能。再按，債之清償，得由第三人
        為之，民法第311 條第1 項本文定有明文，況訴外人鍾
        依融乃被告丁○○之女，且被告丁○○向原告所借款項
        復係交予訴外人鍾依融使用，已如前述，縱令被告鍾依
        融為被告丁○○清償上開債務，亦屬常情無違，自不得
        僅因訴外人鍾依融曾經清償上開借款，即認被告丁○○
        並未向原告借貸上開款項。從而，上開備忘錄及收據之
        記載，自均不足據為有利被告丁○○之認定。
      (5)綜上所述諸情參互以析，足見原告此部分之主張，堪信
        為真正。
    2.按稱消費借貸者，謂當事人一方移轉金錢或其他代替物之
      所有權於他方，而約定他方以種類品質、數量相同之物返
      還之契約；借用人應於約定期限內，返還與借用物種類、
      品質、數量相同之物；給付有確定期限者，債務人自期限
      屆滿時起，負遲延責任；遲延之債務，以支付金錢為標的
      者，債權人得請求依法定利率計算之遲延利息，但約定利
      率較高者，仍從其約定利率；應付利息之債務，其利率未
      經約定，亦無法律可據者，週年利率為百分之5 ，民法第
      474 條第1 項、第478 條前段、第229 條第1 項、第233
      條第1 項、第203 條分別定有明文。查本件被告丁○○既
      向原告借貸1,500,000 元，且尚有上開借款仍未清償，揆
      諸前揭規定，對於尚未清償之借款，自有返還之義務，並
      應自期限屆滿時起，負遲延責任。從而，原告本於消費借
      貸之法律關係，請求被告丁○○給付尚未清償之借款
      800,000 元，及自借款期限屆滿後之94年1 月25日起至清
      償日止，按週年利率百分之5 計算之利息，洵屬有據。應
      予准許。
  (二)原告依契約之法律關係，請求被告丁○○給付156,924 元，
    及自94年1 月25日起至清償日止，按週年利率百分之5 計算
    之利息，有無理由？
    1.按民事訴訟如係由原告主張權利者，應先由原告負舉證之
      責，若原告先不能舉證，以證實自己主張之事實為真實，
      則被告就其抗辯事實即令不能舉證，或其所舉證據尚有疵
      累，亦應駁回原告之請求（最高法院17年上字第917 號判
      例參照）。
    2.查原告主張被告丁○○與其約定，願意給付原告與原告向
      美濃鎮農會貸款而繳納予美濃鎮農會之利息相同金額之款
      項，詎被告丁○○並未依約給付原告與原告向美濃鎮農會
      貸款而自92年6 月30日起至93年4 月30日繳納予美濃鎮農
      會之利息相同金額之款項，雖據其提出美濃鎮農會放款利
      息清單影本1 份為據，惟為被告丁○○所否認，且該美濃
      鎮農會放款利息清單影本1 份，乃原告之配偶乙○○○片
      面所製作，此據原告陳述在卷，且其上亦僅記載原告向美
      濃鎮農會貸款而自92年6 月30日起至93年4 月30日繳納予
      美濃鎮農會之利息金額，自不足據以認定原告之主張為真
      正。此外，原告復未能舉出其他證據以實其說，原告此部
      分之主張，自無足取。
    3.從而，原告主張依契約之法律關係，請求被告丁○○給付
      156,924 元，及自94年1 月25日起至清償日止，按週年利
      率百分之5 計算之利息，自屬無據，應予駁回。
  (三)原告依民法第244 條第1 項之規定，訴請撤銷被告2 人間針
    對系爭土地及建物所為之債權行為及物權行為，並依同條第
    4 項之規定，訴請被告丙○○塗銷系爭土地及建物所有權移
    轉登記，有無理由？
    1.按債務人所為之無償行為，有害及債權者，債權人得聲請
      法院撤銷之。債務人所為之有償行為，於行為時明知有損
      害於債權人之權利者，以受益人於受益時亦知其情事者為
      限，債權人得聲請法院撤銷之。前條撤銷權，自債權人知
      有撤銷原因時起，1 年間不行使，或自行為時起，經過10
      年而消滅。民法第244 條第1 項、第2 項及第245 條定有
      明文。
    2.原告主張被告2 人間於上揭時日，就系爭土地及建物所為
      之債權行為及所有權移轉登記之物權行為，均係無償行為
      ，為被告丁○○、丙○○所自認，並經證人徐炳烘於臺灣
      高雄地方法院檢察署92年度偵字第21570 號偵查案件中結
      證：丁○○將土地贈與丙○○，並有贈與契約書，並非買
      賣等語（參見上開偵查案卷第81頁）屬實，復有贈與契約
      書及委任授權書影本各1 紙在卷可按（參見本院卷第54
      頁、第55頁）。原告此部分之主張，堪信為真正。
    3.又原告雖主張被告2 人間就系爭土地及建物所為無償之債
      權行為及物權行為，有害及債權，依民法第244 條第1 項
      之規定，訴請撤銷被告2 人間針對系爭土地及建物所為之
      債權行為及物權行為，並依同條第4 項之規定，訴請被告
      丙○○塗銷系爭土地及建物所有權移轉登記云云。惟查，
      原告於91年7 月間，知悉被告丁○○將系爭土地及建物之
      所有權移轉登記予被告丙○○，且於對被告丁○○提出刑
      事告訴，前往警局制作筆錄以前，已知被告丁○○系爭土
      地及建物之所有權移轉登記予被告丙○○，有害及其所有
      之債權，業據原告自陳在卷，又原告乃於92年5 月16日前
      往高雄縣政府警察局旗山分局美濃分駐所制作警詢筆錄，
      為兩造所不爭執，並經本院依職權調取高雄縣政府警察局
      旗山分局刑案偵查卷宗核閱無訛，足見原告至遲於92年5
      月16日，應已知悉被告丁○○就系爭土地及建物所為之前
      揭債權行為及物權行為，有害及債權。然原告遲至94年2
      月24日始行提起本件訴訟，有民事起訴狀上之本院收狀戳
      記足稽，顯然已逾民法第245 條所定之1 年之除斥期間。
      從而，原告此部分之主張，縱或屬實，因原告提出本件訴
      訟，已逾民法第245 條所定之除斥期間，自屬無據，應予
      駁回。
六、綜上所陳，本件原告本於消費借貸之法律關係，請求被告丁○○給付尚未清償之借款800,000 元及自94年1 月25日起至
    清償日止，按週年利率百分之5 計算之利息，為有理由，應
    予准許。逾此部分之請求，為無理由，應予駁回。
七、兩造均陳明願供擔保請准宣告假執行或免為假執行，經核原
    告勝訴部分，並無不合，爰分別酌定相當擔保金額准許之；
    至原告敗訴部分，其假執行之聲請，已失所附麗，應予駁回
    。
八、本件事證已臻明確，兩造其餘攻擊防禦方法，經本院審酌後
    ，認與判決之結果不生影響，無一一論述必要，附此敘明。
九、據上論結，原告之訴一部有理由，一部為無理由，依民事訴
    訟法第78條、第79條、第390 條第2 項、第392 條第2 項，
    判決如主文。
中    華    民    國    95    年    6     月    30    日
                      民事第二庭  法  官  伍逸康
以上正本證明與原本無異。
如不服本判決，應於送達後20日內，向本院提出上訴狀並表明上
訴理由，如於本判決宣示後送達前提起上訴者，應於判決送達後
10日內補提上訴理由書（須附繕本）。
中    華    民    國    95    年    6     月    30    日
                                  書記官  林雯琪


司法院資訊處製作；財團法人民間司法改革基金會備份。
